【裁判字號】    94,訴,2792
【裁判日期】    950529
【裁判案由】    返還借款
【裁判全文】
臺灣臺北地方法院民事判決              94年度訴字第2792號
原      告  甲○○
被      告  乙○○
上列當事人間請求返還借款事件，本院於民國95年5月11日言詞
辯論終結，判決如下：
    主  文
被告應給付原告新台幣肆佰貳拾壹萬元，及其中新台幣貳佰伍拾
萬元部分，自民國九十三年十一月十六日起至清償日止，按週年
利率百分之五計算之利息。
訴訟費用由被告負擔百分之九十六，餘由原告負擔。
原告其餘之訴駁回。
    事實及理由
一、按訴狀送達後，原告不得將原訴變更或追加他訴。但擴張或
    減縮應受判決事項之聲明，不在此限，民事訴訟法第255條
    第1項第3款定有明文。查本件原告以支付命令請求被告給付
    新台幣（下同）439萬元，並自支付命令送達翌日起（即民
    國94年5月10日）至清償之日止，按年息5%計算之利息。嗣
    於民國（下同）94年6月28日擴張利息部分之請求，並聲明
    被告應給付原告439萬元，並自93年11月15日至清償之日止
    ，按年息5%計算之利息，核與首揭規定相符，自應准許。
二、本件被告未於最後言詞辯論期日到場，核無民事訴訟法第38
    6條所列各款情形，依原告之聲請，由其一造辯論而為判決
    。
三、原告主張：被告於84年間向原告借貸250萬元，約定利息25,
    000元，因被告未依約清償，兩造乃於87年約定利息調昇為
    30,000元，惟被告迄至90年間均未清償，兩造遂於91年間另
    行簽立借據，載明前揭積欠之借款連同利息計為421萬元，
    並約定92年11月15日為到期日，被告應按月貼現15,000元，
    被告並開立同面額支票一紙交由原告收執，嗣於92年11月14
    日被告復再行簽立借據一紙，確認積欠原告之本金連同利息
    為439萬元及到期日為93年11月15日，並開立同面額之支票1
    紙交由原告收執。詎到期後被告仍未清償，為此，提起本件
    訴訟。並聲明：被告應給付原告439萬元及自93年11月15日
    起至清償之日止，按年息5%計算之利息。
三、被告雖未於最後言論期日到場，然據其之前到場之陳述略以
    ：伊僅向原告借款40萬元，並已以匯款入原告帳戶之方式清
    償完畢，原告所提之借據及票據係其應原告之要求始行書立
    ，然其清償後原告並未交還等語，資為抗辯。並聲明：原告
    之訴駁回。
四、本件原告主張被告於84年間向原告借貸250萬元，約定利息
    25,000元，嗣於87年間約定利息調昇為30,000元，惟被告迄
    至91年間均未清償，積欠之借款連同利息合計為421萬元，
    被告除簽立同面額之支票及借據外，因被告積欠之借款連同
    利息累計至92年11月14日止，已達439萬元，兩造遂於92年
    11月14日另行簽立系爭金額為439萬元之借據及支票各1紙等
    情，業據原告提出借據、支票各2紙（見本院卷第46頁至第
    47頁、第60頁至第61頁）為證，被告對於前開借據及支票之
    真正，並不爭執，惟辯稱伊僅向原告借款40萬元，伊業已償
    完畢，原告提出之前開借據及支票係其應原告之要求始行出
    具云云。是本件之爭點即在於：原告請求被告清償借款，有
    無理由？被告向原告借貸之金額究竟若干？被告是否業已清
    償完畢？茲分述如下：
五、經查：
(一)原告主張被告於84年間向原告借貸250萬元，並約定利息為
    25,000元等語，業據其提出被告所不爭執真正之借據、本票
    及票面金額25,000元之支票為證（見本院卷第46頁至第47頁
    、第59頁）為證，應可信實。被告雖辯稱伊僅向原告借款40
    萬元，伊業已償完畢，前開借據及支票係其應原告之要求始
    行出具云云。惟徵諸一般常情，倘若被告並未積欠原告前開
    款項，豈有僅為應原告之要求，即予簽發如此鉅額本票及借
    據之理？又豈會另覓第三人在系票面金額439萬元之支票背
    面背書？且觀諸原告所提出之上海商業儲蓄銀行存款簿內頁
    紀錄（見本院卷第49頁）所示，原告確曾於84年10月4日在
    其於前開銀行開立之0000000帳號之活期存款帳戶中提領現
    金250萬元，參諸原告所提被告於85年10月31日簽立，票面
    金額250萬元，到期日為86年11月1日、票號122352之本票1
    紙見本院卷第59頁），及被告先後於91年11月15日、92年11
    月14日簽書立之借據各1紙，其上均載明「註A：原始借款為
    新台幣250萬元‧‧‧」等語（見本院卷第46頁、第47頁）
    ，足見原告主張其於84年間即貸予被告250萬元之事實，信
    屬可取。被告辯稱伊僅向原告借款40萬元云云，並無可取。
(二)被告復辯稱其已清償原告之借款，並提出匯款單6紙為證，
    惟為原告否認。查被告所提之匯款單上載之匯款金額，每紙
    均僅為15,000元，時間依序係92年7月9日、同年8月11日、
    93 年8月10日、同年9月13日、同年10月11日、同年11月12
    日（見本院卷第41頁），核與前揭2紙借據所載「另註B：每
    月貼付現金利息新台幣壹萬五千元‧‧‧」、「註B：現金
    支付自‧‧‧每月新台幣壹萬五千元按月支付無誤」等語相
    互以參，足見被告所提之前揭6紙匯款單，係被告用以支付
    與原告約定之利息至明。且徵之該每紙15,000元之匯款，6
    紙匯款單金額合計亦僅9萬元，實難認被告業已清償其向原
    告所為之借款。此外，被告復未提出其他還款之證明，是被
    告辯稱伊已清償借款完畢云云，並無可取。
(三)復按，利息不得滾入原本再生利息。但當事人以書面約定，
    利息遲付逾一年後，經催告而不償還時，債權人得將遲付之
    利息滾入原本者，依其約定，民法第207條定有明文。是當
    事人如未有書面約定，自不得將利息滾入原本再生利息。查
    原告主張本件原始借款250萬元之本息，因被告迭經催告而
    不償還，迄至91年11月15日止，累積合計已達421萬元，業
    據其提出被告書立之借據及同額支票各1紙（見本院卷第46
    頁、第60頁）為證，被告既書立系爭借據，承認伊欠原告借
    款原始本金250萬元，歷年利息為171萬元，而自84年10月4
    日起至被告於91年11月15日簽立借據為止，共計7年1個月又
    10日，換算年利率約為9.6%，尚未逾最高法定利率上限，復
    與前開規定無違，是原告主張被告積欠其借款421萬元及其
    法定遲延利息等語，信屬可取。
(四)惟查，被告於91年11月15日及92年11月14日簽立之借據「註
    B」項下，既均載明「現金貼（支）付自中華民國90年6月5
    日至中華民國92年11月15日止，業經按月貼付無誤」（見同
    前卷頁），即堪認被告業已給付自90年6月5日起至92年11月
    15日止之利息，而原告於前揭92年11月14日之借據「註A」
    項下復載明「‧‧‧本金加利息合計新台幣肆百參拾玖萬元
    整另每月現金支付部分未含於上列所計數字內。」，且兩造
    間於前開借據上亦未為得為複利計算之約定，然而由被告前
    開91 年11月15日、92年11月14日所立借據之本金計算（即
    439萬元-421萬元=18萬元），此18萬元應係1年間之利息所
    得（15,000x12=180,000），而又再計入本金，顯屬重複計
    息，是此180,000即應予扣除。職故，原告主張被告積欠本
    息已逾421萬元部分，係屬無據，並無可取。又，被告業已
    支付利息至93年11月15日，一如前述，是本件之利息部分，
    即應自93年11月16日起算，附此敘明。
六、綜上所述，本件原告請求被告給付421萬元，及其中本金250
    萬元部分自93年11月16日起按年息5%計算之利息，為有理由
    ，應予准許。至原告逾此範圍之請求，為無理由，不應准許
    ，應予駁回。
七、至兩造其餘攻擊或防禦方法，及未經援用之證據，經本院斟
    酌後，認為均不足以影響本判決之結果，自無一一詳予論駁
    之必要，並此敘明。
八、結論：本件原告之訴為一部有理由，一部無理由，依民事訴
    訟法第385條第1項前段、第79條，判決如主文。
中    華    民    國    95    年    5     月    29    日
                  民事第三庭    法  官  林振芳
以上正本係照原本作成
如對本判決上訴，須於判決送達後20日內向本院提出上訴狀
中    華    民    國    95    年    5     月    29    日
                                書記官  李淑芬


司法院資訊處製作；財團法人民間司法改革基金會備份。
